# Pengenalan R?

R adalah bahasa pemrograman dan lingkungan komputasi yang digunakan untuk analisis statistik, visualisasi data, pengolahan data, dan pemodelan prediktif. R dikembangkan oleh Ross Ihaka dan Robert Gentleman di Universitas Auckland, Selandia Baru. R menjadi populer dalam dunia analisis data dan ilmu data karena kemampuannya dalam mengolah dan menganalisis data secara efisien.

## Fitur Utama R

1.    **Open Source:** R adalah perangkat lunak open source yang dapat diunduh dan digunakan secara gratis.
2.    **Fleksibilitas:** Anda dapat membuat fungsi sendiri, mengontrol alur program, dan mengakses berbagai pustaka eksternal.
3. **Mengimpor dan Mengekspor Data:** R mendukung berbagai format file, seperti CSV, Excel, SQL, dan format data lainnya.
4. **Data Manipulasi:** R memiliki pustaka seperti dplyr dan tidyr yang memudahkan manipulasi dan transformasi data.
5.    **Lingkungan Komputasi:** R tidak hanya bahasa pemrograman, tetapi juga lingkungan komputasi lengkap yang menyediakan alat untuk analisis dan visualisasi data.
5.    **Statistik dan Analisis Data:** R memiliki beragam pustaka dan paket yang mendukung analisis statistik, visualisasi data, dan pemodelan prediktif.
6.    **Grafik dan Visualisasi:** R memiliki kemampuan visualisasi yang kuat dengan pustaka seperti ggplot2 untuk membuat grafik yang informatif dan menarik.
7. **Komunitas Aktif:** Komunitas R sangat aktif, dan ada banyak sumber daya online, forum, dan pustaka yang dapat membantu dalam pembelajaran dan pemecahan masalah.


## Mengapa Belajar R?

Berikut ini adalah beberapa alasan mengapa penting untuk belajar R:

1.    **Pengolahan Data:** R dapat membantu Anda membersihkan, merubah format, dan mengolah data sebelum analisis lebih lanjut.
2.    **Analisis Data:** R adalah alat yang kuat untuk menganalisis data, membuat visualisasi yang menarik, dan mengidentifikasi pola dalam dataset.
3.    **Karir di Ilmu Data:** Penguasaan R menjadi salah satu keahlian yang sangat dihargai dalam industri ilmu data dan analisis data.
4.    **Komunitas Besar:** Anda akan menjadi bagian dari komunitas besar yang mendukung dan berkontribusi dalam pengembangan R serta membagikan pengetahuan.

## Download R & Rstudio:

1. **Unduh dan Instalasi:** Kunjungi situs resmi R (https://www.r-project.org/) untuk mengunduh installer sesuai dengan sistem operasi Anda.
2. **RStudio (Opsional tapi Disarankan):** RStudio adalah lingkungan pengembangan terintegrasi (IDE) yang mempermudah pengembangan dalam R. Anda dapat mengunduh RStudio (https://www.rstudio.com/) dan menggunakannya untuk menulis dan menjalankan kode R.


## Tutorial Instal R & Studio

Berikut adalah panduan langkah demi langkah untuk menginstal R dan RStudio

### Instalasi R

R adalah bahasa pemrograman inti yang digunakan oleh RStudio. Ikuti langkah-langkah di bawah ini untuk menginstal R:

#### Windows {-}

1.    Kunjungi situs resmi R di https://cran.r-project.org/mirrors.html.
2.    Pilih cermin (mirror) terdekat untuk mengunduh installer R.
3.    Unduh installer R untuk Windows dan jalankan file installer yang diunduh.
4.    Ikuti panduan instalasi, pilih opsi default kecuali jika Anda tahu persis apa yang Anda lakukan.
5.    Setelah instalasi selesai, R akan terinstal di komputer Anda.


#### MacOS {-}

1.    Kunjungi situs resmi R di https://cran.r-project.org/mirrors.html.
2.    Pilih cermin (mirror) terdekat untuk mengunduh installer R.
3.    Unduh installer R untuk macOS dan jalankan file installer yang diunduh.
4.    Ikuti panduan instalasi, pilih opsi default kecuali jika Anda tahu persis apa yang Anda lakukan.
5.    Setelah instalasi selesai, R akan terinstal di komputer Anda.

#### Linux {-}

Di sistem Linux, Anda dapat menggunakan perintah terminal untuk menginstal R. Berikut adalah contoh untuk beberapa distribusi umum:

**Ubuntu/Debian:**

Buka Program `csharp` anda dan run koding dibawah ini!

```
Copy code
sudo apt-get update
sudo apt-get install r-base
```

**CentOS/Fedora:**

Buka Program `Command Prompt` anda dan run koding dibawah ini!

```
sudo yum install R
```

### Instalasi RStudio:

RStudio adalah Integrated Development Environment (IDE) yang mempermudah pengembangan dalam R. Ikuti langkah-langkah di bawah ini untuk menginstal RStudio:

**Windows, macOS, dan Linux:**

1.    Kunjungi situs resmi RStudio di https://www.rstudio.com/products/rstudio/download/.
2.    Pilih "RStudio Desktop" yang sesuai dengan sistem operasi Anda.
3.    Unduh installer RStudio dan jalankan file installer yang diunduh.
4.    Ikuti panduan instalasi dan pilih opsi default kecuali jika Anda tahu persis apa yang Anda lakukan.
5.    Setelah instalasi selesai, RStudio akan terinstal di komputer Anda.

## Video Instalasi R & RStudio 

### Windows

```{r echo=FALSE, results='asis'}
cat('<iframe width="800" height="430" src="https://www.youtube.com/embed/bVbCm_nE974?si=tLHLLl6c2LW-Q_-0" frameborder="0" allowfullscreen></iframe>')
```
### MacOS

```{r echo=FALSE, results='asis'}
cat('<iframe width="800" height="430" src="https://www.youtube.com/embed/Y20P3u3c_1c?si=JUeS4AIQYF8agn9j" frameborder="0" allowfullscreen></iframe>')
```

## Interface R & RStudio:

Interface adalah tampilan aplikasi R dan Rstudio yang telah terpasang diperlihatkan pada Gambar \@ref(fig:jendela-R) dan Gambar \@ref(fig:jendela-RStudio).

```{r jendela-R,echo=FALSE, fig.cap='Jendela R.', tidy=FALSE, fig.align='center',out.width='100%'}
library(knitr)
img1_path <- "./images/Bab1/jendela_r.png"
include_graphics(img1_path)
```

```{r jendela-RStudio,echo=FALSE, fig.cap='Jendela RStudio.', tidy=FALSE, out.width='100%', fig.align='center'}
library(knitr)
img1_path <- "./images/Bab1/Rstudio.png"
include_graphics(img1_path)
```

Tampilan ini memiliki beberapa komponen utama, termasuk:

* **Script Panel:** Tempat Anda menulis kode R dalam skrip.
* **Console Panel:** Tempat hasil dari kode R ditampilkan, serta tempat Anda dapat menjalankan kode secara interaktif.
* **Environment Panel:** Menampilkan daftar variabel yang ada dalam sesi R Anda.
* **History Panel:** Menampilkan riwayat perintah yang telah dijalankan.
* **Files/Plots/Packages/Help Panel:** Panel tambahan yang membantu Anda mengelola file, visualisasi, pustaka, dan panduan bantuan.

Interface ini memudahkan pengguna untuk menulis, menjalankan, dan mengelola kode R serta menganalisis data dengan nyaman.

## Sintaks Dasar R 

Berikut ini beberapa kode sederhana yang bisa dipelajari untuk memulai memahami cara kerja Bahasa pemrograman R. 

```
3+7
3-7
3^7
3/7
3*7
9^(1/3)
```

## Bantuan (Help) R 

Salah satu bagian terpenting dalam bekerja dengan bahasa R adalah mengetahui di mana mencari bantuan. R memiliki beberapa fasilitas in-line, selain berbagai sumber daya bantuan di ekosistem R. Anda dapat menggunakan bantuan untuk fungsi tertentu. 

```{r, eval=F}
help.start()         # menu di mana Anda dapat menavigasi bantuan lokal berbasis web
?help                # menu di mana Anda dapat menavigasi bantuan lokal berbasis web 
?class               # mendapatkan bantuan untuk fungsi `class`
help(class)          # mendapatkan bantuan untuk fungsi `class`
??class              # jika Anda tidak tahu nama fungsi yang Anda cari
help.search('class') # jika Anda tidak tahu nama fungsi yang Anda cari
```

## Shortcut Penggunaan Rstudio

Beberapa petunjuk bermanfaat untuk Rstudio (IDE) meliputi:
   
Kata Kunci	                         Perintah	                             Detail
----------------------     -------------------------------------    -----------------------
Ctrl + Return (Enter)	      untuk menjalankan baris dari editor	           ~
Ctrl + Shift + #	          untuk fokus pada tab bantuan	                 kontradiktif
Alt + Shift + k	            untuk jalur pintas keyboard RStudio	           ~
Ctrl + r	                  untuk menelusuri sejarah perintah	             ~
Alt + Shift + j	            untuk menavigasi antar bagian kode	           ~
Ctrl + 1	                  untuk melompat ke editor	                     tab untuk penyelesaian otomatis
Ctrl + 2	                  untuk melompat ke konsol	                     tab untuk penyelesaian otomatis
Ctrl + 8	                  untuk melompat ke environment list	           tab untuk pelengkapan otomatis
Alt + l	                    Collapse chunk	                               Code Folding
Alt + Shift + l	            Unfold chunk	                                 Code Folding
Alt + o	                    Collapse all	                                 Code Folding
Alt + Shift + o	            Unfold all	                                   Code Folding
Alt + “-”	                  untuk operator penugasan <-	                   ~
Alt + Shift + c	            kode komentar/tanda komentar dalam file .R	   kontradiktif


## Praktikum 

Buatlah tutorial Instalasi R dan R Studio dalam M.word! Lengkapi setiap prosesnya dengan gambar dan penjelasan.




