
# Operasi Dasar R

Pemrograman R merujuk pada proses menulis kode dan mengembangkan program menggunakan bahasa pemrograman R. R adalah bahasa pemrograman yang fokus pada analisis statistik, manipulasi data, dan visualisasi. Pada bab ini akan dibahas beberapa unsur utama dalam pemrograman menggunakan bahasa pemrograman R.


## Variabel 

Variabel dalam bahasa pemrograman R digunakan untuk menyimpan dan mengelola data. Variabel memungkinkan Anda untuk menampung nilai-nilai berbagai jenis, seperti angka, karakter (teks), atau nilai logika (benar/salah). Berikut ini adalah cara untuk mendefinisikan dan menggunakan variabel dalam R:


### Mendefinisikan Variabel

Untuk membuat variabel, Anda cukup menggunakan tanda <- atau = untuk memberikan nilai pada variabel.

```{r}
x <- 10          # Mendefinisikan variabel x 
y = 12           # Mendefinisikan variabel y
```


### Aturan Nama Variabel

* Nama variabel harus dimulai dengan huruf atau tanda `.`
* Nama variabel bisa terdiri dari huruf, angka, dan tanda `_`.
* Karakter khusus seperti +, -, *, /, ^ dll. tidak diperbolehkan dalam nama variabel.
* Nama variabel bersifat case-sensitive, artinya `x` dan `X` dianggap berbeda.


## Operator

Operator adalah simbol yang mengarahkan compiler untuk melakukan berbagai macam operasi terhadap beberapa penugasan. Operator mensimulasikan berbagai operasi matematis, logika, dan keputusan yang dilakukan pada sekumpulan Bilangan Kompleks, Integer, dan Numerik sebagai penugasan masukan (input). R mendukung sebagian besar empat jenis operator biner antara satu set penugasan. Dalam ini, kita akan melihat berbagai jenis operator yang tersedia di R penggunaannya.

### Aritmatika 

Penggunaan operator aritmatika dalam program R  adalah untuk mensimulasikan berbagai operasi matematika, seperti penambahan, pengurangan, perkalian, pembagian, dan modulo. Operator aritmatika yang dilakukan bisa saja berupa nilai skalar, bilangan kompleks, atau vektor. 

||||
|:------:|:------:|
|**Operator**|   **R**    | 
|Penjumlahan|+|
|Pengurangan|-|
|Perkalian|* |
|Divisi/Pembagian|/|
|Pemangkatan| ^ |
|Modulo|%%|


Perhatikan cuplikan R berikut:

```{r, eval=F}
x <- c(2,3,5)    # memuat vektor x
y <- c(2,4,6)    # memuat vektor y
x+y              # hasil penjumahan vektor x dan y
print (x+y)      # hasil penjumahan vektor x dan y
print (x-y)      # hasil pengurangan vektor x dan y
print (x*y)      # hasil perkalian vektor x dan y
print (x/y)      # hasil pembagian vektor x dan y
print (x^y)      # hasil pemangkatan vektor x dan y
print (x%%y)     # hasil modulo vektor x dan y
```

Adakalanya anda perlu menampilkan keterangan/komentar yang juga melekat pada hasil perhitungan R itu sendiri. Maka anda dapat melakukannya dengan cara berikut:

```{r, eval=F}
cat("Penjumahan vektor x dan y :", x + y, "\n")
cat("Pengurangan vektor x dan y :", x - y, "\n")
cat("Perkalian vektor x dan y :", x * y, "\n")
cat("Pembagian vektor x dan y :", x / y, "\n")
cat ("Pemangkatan vektor x dan y :", x ^ y) 
cat("Modulo vektor x dan y :", x %% y, "\n")
```

**Catatan:** Penjelasan lebih lekap mengenai modulo dapat lihat pada [link ini](https://www.omnicalculator.com/math/modulo) 


### Relasional 

Operator relasional melakukan operasi perbandingan antara elemen yang bersesuaian pada setiap operan. Mengembalikan nilai Boolean TRUE jika operan pertama memenuhi relasi dibandingkan dengan operan kedua. Nilai TRUE selalu dianggap lebih besar dari FALSE.

||||
|:------:|:------:|:--------:|
|**Operator**|   **R**    |**Keterangan**|
|Kurang dari|<|Mengembalikan TRUE jika elemen yang bersesuaian pada operan pertama lebih kecil dari operan kedua. Selain itu akan mengembalikan FALSE|
|Kurang dari sama dengan|<=|Mengembalikan TRUE jika elemen yang bersesuaian pada operan pertama kurang dari atau sama dengan elemen operan kedua. Selain itu akan mengembalikan FALSE|
|Lebih besar dari|>|Mengembalikan TRUE jika elemen yang bersesuaian pada operan pertama lebih besar dari operan kedua. Selain itu akan mengembalikan FALSE|
|Lebih besar dari sama dengan|>=|Mengembalikan BENAR jika elemen yang bersesuaian pada operan pertama lebih besar atau sama dengan dari operan kedua. Selain itu akan mengembalikan FALSE|
|Sama Dengan|==|Mengembalikan BENAR jika dan hanya jika kedua sisi bernilai sama|
|Tidak Sama dengan|!=|Mengembalikan BENAR jika elemen yang bersesuaian pada operan pertama tidak sama dengan dari operan kedua|


```{r, eval=FALSE}
x <- c(2,3,5)    # memuat vektor x
y <- c(2,4,6)    # memuat vektor y
cat("Vektor x  kurang dari Vektor y:", x < y, "\n")
cat("Vector x kurang dari sama dengan Vector y:", x <= y, "\n")
cat("Vector x lebih besar dari Vector y :", x > y, "\n")
cat("Vector x lebih besar dari sama dengan Vector y :", x >= y, "\n")
cat("Vector x sama dengan Vector y:", x == y,"\n") 
cat("Vector x tidak sama dengan Vector y:", x != y) 
```

### Logika

Operator logis mensimulasikan operasi keputusan, berdasarkan operator yang ditentukan antara operan, yang kemudian dievaluasi ke nilai Boolean Benar atau Salah. Nilai bilangan bulat bukan nol dianggap sebagai nilai BENAR, baik itu bilangan kompleks atau bilangan real. 

||||
|:------:|:------:|:--------:|
|**Operator**|  **R** |**Keterangan**|
|NOT|!|Operasi negasi/kebalikan pada status elemen operan|
|AND|&|Mengembalikan TRUE jika kedua operan bernilai Benar|
|OR| $|$|Mengembalikan TRUE jika salah satu operan adalah Benar|
|XOR| ^|Mengembalikan TRUE jika salah satu dari kedua elemen pertama operan bernilai Benar|

```{r, eval=F}
x <- c(0,TRUE,FALSE)
y <- c(TRUE,0.1,4+3i)
 
# Melakukan operasi logika pada Operan
cat("Logika Negasi (~) untuk vektor x:", !x, "\n") 
cat("Logika Negasi (~) untuk vektor y :", !y, "\n") 
cat ("Logika Konjungsi (Dan) :", x & y, "\n")
cat ("Logika Disjungsi (Atau) :", x | y, "\n")
```


### Operator Lain-lain 

Berikut ini juga ada beberapa operator yang kemungkinan besar juga akan anda perlukan pada saat akan menggunakan R.

```{r, eval=FALSE}
x <- c(2,3,5)                    # memuat vektor x
y <- c(2,4,6)                    # memuat vektor y
sqrt(x*y)                        # Bentuk akar
log(x)                           # logaritma 
exp(y)                           # eksponen
(x/y) + y                        # Tanda kurung
```

**Catatan:** [Sifat Komutatif Asosiatif dan Distributif](https://www.advernesia.com/blog/matematika/sifat-komutatif-asosiatif-dan-distributif/) juga berlaku dalam program R.


## Tipe Data 

Dalam pemrograman seperti R dan Python, tipe data merupakan konsep penting. Keduanya dapat menggunakan variabel untuk menyimpan tipe yang berbeda-beda, berikut adalah tipe data paling mendasar yang harus diketahui:

|||||
|:----------------:|:-------:|:------------:|
|**Tipe Data**     |**R**  | **Penjelasan**   |
|Double/Float      | 5.6   | Bilangan yang mempunyai koma|
|Integer           | 5    | Bilangan bulat 1,2,...,n|      | 
| Bolean/Logical   | TRUE/FALSE| Benar bernilai 1 dan Salah bernilai 0|
| String/Character | 'Dsciencelabs'|karakter/kalimat bisa berupa huruf angka, dll (diapit tanda " atau ')|     
| Complex          | 1 + 5i| Pasangan angka real dan imajiner|   


Berikut ini adalah koding R yang dapat digunakan untuk menetapkan kelima tipe data diatas:

```{r, eval=F}
d1 = 5.6                       # Tetapkan nilai desimal 
d2 = as.integer(5)             # tetapkan nilai integer
d2 = 5L                        # cara lain untuk memuat nilai integer di R
d3 = c(TRUE,FALSE)             # Bolean/Logical
d3 = as.logical(c(0,1))        # cara lain untuk memuat Bolean/Logical
d4 = c("a",'b','123')          # String/Character
d5 = 1 + 5i                    # Complex 
```

Untuk memeriksa tipe data dalam R:

```{r, eval=F}
class(d1)                      # cetak nama kelas variabel
typeof(d1)                     # cetak tipe variabel x
```

## Statistika Dasar

```{r , echo=T, results='hide'}
data <- c(85, 90, 78, 92, 88)  # Data
sum(data)                      # Jumlahan data
length(data)                   # Banyaknya data
mean (data) 	                 # Menghitung rata-rata
var (data) 	                   # Menghitung variansi
sd (data) 		                 # Simpangan baku
min(data)                      # Minimum
max(data)                      # Maksimum

```

## Contoh Pemrograman Dasar

Berikut ini dilampirkan contoh kasus dasar pemrograman R.

### Menghitung Rata-rata

```{r}
data <- c(85, 90, 78, 92, 88)
jumlah_data <- length(data)
total <- sum(data)
rata_rata <- total / jumlah_data
print(paste("Rata-rata:", rata_rata))
```

### Membandingkan Angka

```{r}
a <- 10
b <- 20

if (a < b) {
  print("a lebih kecil dari b")
} else if (a > b) {
  print("a lebih besar dari b")
} else {
  print("a sama dengan b")
}
```

### Membandingkan Karakter

```{r}
kata1 <- "Apel"
kata2 <- "apel"

if (kata1 == kata2) {
  print("kata1 sama dengan kata2")
} else {
  print("kata1 berbeda dari kata2")
}
```

### Mengecek Kondisi Gabungan

```{r}
umur <- 25
pendapatan <- 5000

if (umur > 18 && pendapatan > 4000) {
  print("Anda memenuhi syarat")
} else {
  print("Anda tidak memenuhi syarat")
}
```


### Penggunaan Operator Logika

```{r}
x <- 5
y <- 10

if (x > 0 || y > 0) {
  print("Salah satu variabel positif")
} else {
  print("Kedua variabel non-positif")
}
```

### Pemeriksaan Kondisi dengan ifelse()

```{r}
nilai <- 75
keterangan <- ifelse(nilai >= 70, "Lulus", "Tidak lulus")
print(paste("Nilai:", nilai, "--> Status:", keterangan))
```

## Latihan 

Berikut adalah beberapa contoh soal latihan dasar pemrograman dalam bahasa pemrograman R:

1.   **Menghitung Luas Lingkaran:** Buatlah sebuah program R yang menerima input berupa jari-jari lingkaran dan menghitung serta mencetak luas lingkaran.
2.   **Konversi Suhu:** Buatlah sebuah program R yang dapat mengonversi suhu dari Celsius ke Fahrenheit. Program harus menerima input suhu dalam Celsius dan menghasilkan output suhu dalam Fahrenheit.
3.   **Menghitung Faktorial:** Buatlah sebuah program R yang menghitung faktorial dari sebuah bilangan bulat positif. Program harus menerima input bilangan bulat positif dan menghasilkan output faktorialnya.
4.   **Mencari Bilangan Prima:** Buatlah sebuah program R yang menerima input sebuah bilangan bulat dan menghasilkan output apakah bilangan tersebut merupakan bilangan prima atau bukan.
5.   **Menghitung Pangkat:** Buatlah sebuah program R yang menerima input bilangan dasar dan eksponen, kemudian menghitung hasil dari bilangan dasar dipangkatkan dengan eksponen tersebut.
6.    **Menghitung Total Nilai:** Buatlah sebuah program R yang menerima input sejumlah nilai mata kuliah dan menghitung total nilai serta rata-ratanya. Program harus menerima input nilai-nilai mata kuliah dan menghasilkan total nilai serta rata-ratanya.
7.    **Menentukan Ganjil/Genap:** Buatlah sebuah program R yang menerima input bilangan bulat dan mencetak apakah bilangan tersebut ganjil atau genap.
8.    **Menghitung Keliling dan Luas Persegi:** Buatlah sebuah program R yang menerima input panjang sisi persegi dan menghitung serta mencetak keliling dan luasnya.


